最高法院刑事判決　　　　　　　　　 111年度台上字第4168號
上　訴　人　蔡佳樺





選任辯護人　周廷威律師
上　訴　人　陳奕理



選任辯護人　沈宜生律師
上列上訴人等因違反毒品危害防制條例等罪案件，不服臺灣高等
法院中華民國111年5 月11日第二審判決（111年度上訴字第53號
，起訴案號：臺灣新北地方檢察署109年度偵字第37210號、 110
年度偵字第1284號），提起上訴，本院判決如下：
    主  文
上訴駁回。
    理  由
按刑事訴訟法第377 條規定：上訴於第三審法院，非以判決違背
法令為理由，不得為之。是提起第三審上訴，應以原判決違背法
令為理由，係屬法定要件。如果上訴理由書狀並未依據卷內訴訟
資料，具體指摘原判決不適用何種法則或如何適用不當，或所指
摘原判決違法情事，顯與法律規定得為第三審上訴理由之違法情
形，不相適合時，均應認其上訴為違背法律上之程式，予以駁回
。
本件原判決①關於其事實欄（下稱事實欄）一之㈠、㈡部分，撤
銷第一審關於上訴人蔡佳樺之科刑判決，改判仍論處蔡佳樺犯修
正前毒品危害防制條例（下稱毒品條例）第4條第2項之販賣第二
級毒品共2罪刑（即原判決附表【下稱附表】一編號2、3 部分，
各處有期徒刑3年10月；另原判決認為附表一編號1部分未據起訴
，第一審係就未受請求之事項予以判決，故撤銷第一審關於蔡佳
樺此部分之科刑判決），並均為沒收（追徵）之宣告；②關於事
實欄二部分，維持第一審論處上訴人陳奕理（以下除分別載稱姓
名者外，與蔡佳樺合稱為「上訴人等」）販賣第二級毒品罪刑（
即附表一編號4部分，處有期徒刑4年2 月；另起訴書認上訴人等
就此部分為共同正犯，惟原判決認第一審未就蔡佳樺此部分為判
決，係已受請求之事項未予判決），並為沒收（追徵）宣告之判
決，駁回陳奕理在第二審之上訴，已詳敘其調查證據之結果及證
據取捨並認定事實之理由；所為論斷，均有卷存證據資料可資覆
按。
上訴人等之上訴理由意旨略稱：
蔡佳樺部分：
  蔡佳樺僅販賣極少數量之大麻予陳奕理1 人，且栽種不久即遭
  查獲（按：指本院111年度台上字第115號刑事案件），非如同
  盤商毒梟之大規模栽種及以販售作為營利目的，不能因已依毒
  品條例第17條第2 項規定減刑，作為不適用刑法第59條規定之
  依據，原判決就事實欄一之㈠、㈡部分，未再適用刑法第59條
  規定酌減蔡佳樺之刑，顯然過苛，有違罪刑相當原則等語。
陳奕理部分：
㈠依陳奕理、蔡佳樺之供述，佐以陳奕理與蔡佳樺間之Telegram
  對話內容、陳奕理與韓濰锝間之LINE對話內容，以及陳奕理、
  蔡佳樺之中信銀行帳戶交易明細所示，韓濰锝匯新臺幣（下同
  ）15,200元給陳奕理，而陳奕理則匯11,660元給蔡佳樺，足證
  蔡佳樺知悉陳奕理賣毒給韓濰锝，並由其將毒品寄交，亦約定
  該價差給蔡佳樺。另參諸上開Telegram對話「制定一下計畫」
  、「我覺得可以幹一票」、「7年以上」、「注意喔，7/15 之
  後，販賣由7 年改為10年」等語，足見上訴人等有共同販賣毒
  品營利意圖，應屬共同正犯。原判決之認定與卷證不符，又未
  調查陳奕理究係共犯或幫助犯，有應於審判期日調查之證據而
  未予調查、理由不備之違誤。
㈡陳奕理係初犯，現又罹患憂鬱症，素行及犯後態度均良好，僅
  販賣毒品含量甚微之大麻電子菸油給韓濰锝1人1次，利得僅3,
  540 元，與盤商毒梟之犯罪情節及造成危害社會之程度完全無
  法比擬。縱依毒品條例第17條第2 項規定減刑，仍情輕法重，
  應再依刑法第59條規定酌減其刑。況相較於蔡佳樺之犯行，陳
  奕理之犯行並無較重，卻遭量處有期徒刑4年2月，有違平等原
  則。又原審於審判期日就陳奕理得否適用刑法第59條減刑之規
  定，未踐行周詳調查及充分辯論，即遽為不利之認定，顯不足
  保障陳奕理之量刑辯論權，於法即有未合等語。
惟查：
證據之取捨及事實之認定，為事實審法院之職權，苟其判斷無
  違經驗法則或論理法則，復已敘述其憑以判斷之心證理由，即
  不能任意指為違法。
㈠原判決綜合卷內所有證據資料及調查證據之結果，於理由欄敘
  明認定蔡佳樺有事實欄一之㈠、㈡所載之販賣第二級毒品予陳
  奕理2 次，以及陳奕理有事實欄二所載之販賣第二級毒品予韓
  濰锝1 次等犯行之得心證理由。
㈡經核原判決關於蔡佳樺有罪部分及陳奕理部分之採證認事並無
  違反經驗法則、論理法則，亦無任意推定犯罪事實、違背證據
  法則、調查職責未盡、判決理由不備、理由矛盾、不適用法則
  或適用法則不當之違誤。
㈢再：
⒈刑事訴訟法第379 條第10款固規定，依本法應於審判期日調查
  之證據而未予調查者，其判決當然違背法令。但應行調查之證
  據範圍，在同法並未定有明文，該項證據，自係指第二審審判
  中已存在之證據，且與待證事實有重要關係，在客觀上認為應
  行調查者而言。又所謂共同正犯，係指參與犯罪之數人，彼此
  間就犯罪之實行，有犯意聯絡及行為分擔者而言。依卷附陳奕
  理與蔡佳樺間之Telegram對話內容，固有「制定一下計畫」、
  「我覺得可以幹一票」、「7年以上」、「注意喔，7/15 之後
  ，販賣由7年改為10年」等語（見偵字第37210號卷第19、33頁
  ），然該等對話之時間分別於民國108年10月28日、109年7 月
  10日，均非於事實欄二所載之犯罪時間，且在上開108 年10月
  28日對話之後，蔡佳樺仍有事實欄一之㈠、㈡販賣毒品予陳奕
  理之情形，則縱有前揭對話，然其等是否構成販賣毒品之共同
  正犯，仍須個案認定。而原審依據卷內證據已敘明：蔡佳樺係
  販賣毒品予陳奕理，陳奕理再自行將之轉售予韓濰锝，並請蔡
  佳樺直接寄交韓濰锝，其等間之毒品交易各自分離獨立，上訴
  人等應非販毒予韓濰锝之共同正犯等旨（見原判決第6至8頁）
  ，所為論斷，核與證據法則無違，且屬事實審法院依憑卷證所
  為判斷之適法職權行使，並無理由欠備情事。而陳奕理及其原
  審辯護人經原審審判長詢以：「尚有何證據請求調查」時，均
  答稱「無」（見原審卷第254 頁），原審認陳奕理此部分犯行
  事證明確，未再贅為其他無益之調查，亦難謂有調查證據職責
  未盡之違誤。
⒉刑之量定，乃法律賦予法院自由裁量之事項，倘於科刑時，已
  以行為人之責任為基礎，並斟酌刑法第57條所列各款事項，而
  未逾越法定刑度，即難謂違法。本件原判決關於陳奕理所犯事
  實欄二部分，已敘明第一審如何以其之犯罪責任為基礎，經審
  酌刑法第57條所定科刑輕重應審酌之事項（包括其品行、智識
  程度、生活狀況、犯罪動機、目的、手段、所生損害暨犯後態
  度等一切情狀），所量處之刑應屬妥適，其於原審指摘第一審
  量刑過重云云，為無理由（見原判決第13至14頁）；另蔡佳樺
  所犯事實欄一之㈠、㈡部分，於撤銷改判後，如何以其犯罪責
  任為基礎，經審酌刑法第57條所定科刑輕重應審酌之事項（包
  括其品行、智識程度、犯罪動機、目的、手段、所生損害暨犯
  後態度等一切情狀）而為量刑等旨（見原判決第13頁）；核無
  理由不備、濫用裁量職權之情事，自難率指為違法。又原判決
  既認上訴人等並非共同正犯，2 人之犯罪情節不同，科刑時，
  仍應審酌刑法第57條各款情狀，分別情節，為各自量刑輕重之
  標準，並非必須科以同一之刑，尚難比附援引，執以指摘。
⒊刑法第59條規定之酌量減輕其刑，必須犯罪另有特殊之原因與
  環境，在客觀上足以引起一般同情，認為即使予以宣告法定最
  低度刑，猶嫌過重者，始有其適用。此項犯罪情狀是否顯可憫
  恕而酌量減輕其刑之認定，亦係法院得依職權自由裁量之事項
  。原判決未適用刑法第59條規定減輕蔡佳樺事實欄一之㈠、㈡
  之刑及陳奕理事實欄二之刑，自無不適用法則或適用法則不當
  之違法。何況，原判決已詳細說明，如何經考量上訴人等之犯
  罪情節，在客觀上顯不足以引起一般人之同情，難認有何法重
  情輕、可堪憫恕之處，自無從依刑法第59條酌減其等之刑等旨
  （見原判決第12至13頁），亦無判決理由不備可言。又稽諸原
  審111年4月20日審判程序筆錄，原審審判長於命檢察官、上訴
  人等、辯護人就事實、及法律分別辯論後，亦諭知其等就科刑
  範圍、沒收（含犯罪所得）之範圍、刑法第57條各款所列量刑
  事項及資料進行辯論，此時，已經上訴人等之原審辯護人為上
  訴人等請求依刑法第59條規定酌量減輕其刑（見原審卷第 258
  至259 頁），原審並無未予上訴人等及其等原審辯護人針對科
  刑辯論之機會。
㈣上開上訴意旨所指各節，或係就無礙於事實認定之事項，或係
  執其等個人主觀意見，就原審採證認事適法職權行使及原判決
  已明白論斷之事項，再為爭執，俱難認係上訴第三審之適法理
  由。
上訴人等之其他上訴意旨並未依據卷內訴訟資料，具體指摘原
  判決關於蔡佳樺有罪部分及陳奕理部分有何違背法令之情形，
  核與法律規定得為第三審上訴理由之違法情形不相適合。
綜上，應認上訴人等之上訴均為違背法律上之程式，俱予駁回
  。
據上論結，應依刑事訴訟法第395條前段，判決如主文。
中    華    民    國   111    年    9     月    29    日
                  刑事第四庭審判長法  官  林  立  華  
                                  法  官  謝  靜  恒  
                                  法  官  林  瑞  斌  
                                  法  官  王  敏  慧  
                                  法  官  李  麗  珠  
本件正本證明與原本無異
                                  書記官
中    華    民    國   111    年    10    月    4     日